臺灣花蓮地方法院民事判決　九十三年度簡上字第七號
　　上　訴　人　甲○○
　　送達代收人　丙○○
　　被上訴人　　乙○○
　　訴訟代理人　蔡文欽律師
右當事人間請求返還房屋事件，上訴人對於中華民國九十二年十二月十七日本院花蓮
簡易庭九十二年度花簡字第二五三號第一審判決提起上訴，本院判決如左：
    主  文
上訴駁回。
第二審訴訟費用由上訴人負擔。
    事  實
甲、上訴人方面：
  一、聲明：
      （一）原判決廢棄。
      （二）被上訴人在第一審之訴以及假執行之聲請均駁回。
  二、陳述：除與原審判決書所載者相同茲予引用外，補稱：
      （一）上訴人於系爭土地上居住已經超過有二十餘年，上訴人所使用之土地以
            及房屋均有合法之正當權源，其中土地部分系上訴人於民國五十七年六
            月十一日向訴外人張進茂所購買，登記在前夫之女邱久瓔名下，六十七
            年二月一日再由邱久瓔以贈與為原因，將土地移轉登記為上訴人所有。
            另外上訴人又在六十七年二月一日向張進茂購得位於土地上門牌號碼為
            花蓮市豐村六十一號之房屋一棟，而在此之前，上訴人以邱久瓔之名義
            在土地上興建門牌號碼為花蓮市豐村六十七之一號房屋一棟，並於六十
            七年二月一日由邱久瓔以贈與為原因移轉登記為上訴人所有。
      （二）兩造之土地與房屋均係向張進茂所購得，則被上訴人之前手楊超在購買
            土地並且辦理分割時就已經知道土地上有上訴人所興建之房屋，自應認
            為楊超已經默許上訴人之前手張進茂繼續使用土地，則被上訴人自楊超
            處購得土地，依照最高法四十八年台上字第一四五七號判例之見解，應
            認為被上訴人有同意上訴人繼續使用土地之默認存在。
      （三）從而上訴人使用被上訴人之土地乃屬有權使用，被上訴人請求返還並無
            理由。
  三、證據：援用原審之立證方法。並補提土地贈與契約書、增值稅繳納通知書、稅
      籍證明書、建築改良物贈與所有權移轉契約書、六十七年二月契稅繳納通知書
      、房屋稅籍證明書為證。
乙、被上訴人方面：
  一、聲明：駁回上訴。
  二、陳述：除與原審判決書所載者相同茲予引用外，補稱：
      （一）依照上訴人所提出之資料顯示，原屬木造房屋一棟，但目前房屋稅籍資
            料之記載卻是磚造房屋一棟，因此上訴人所稱房屋係向張進茂所購買並
            非無疑。
      （二）且縱然房屋確實是上訴人向張進茂所購買，其時間也是在六十七年二月
            一日，當時的土地已經由張進茂在六十二年六月四日出售移轉登記被上
            訴人之前手楊超所有，因此上訴人在購買房屋的時候，土地與建物已經
            不是同一人所有，自無最高法院四十八年台上字第一四五七號判例之適
            用。
  三、證據：援用原審之立證方法。
    理  由
一、本件審理範圍：
    被上訴人於原審先位聲明請求上訴人返還房屋，備位聲明請求上訴人拆屋還地。
    原審駁回先位聲明後，允許被上訴人備位之請求。上訴人就被上訴人備位勝訴部
    分提起上訴，被上訴人對於先位敗訴部分則為提起上訴，因此本件僅就被上訴人
    於原審備位聲明請求上訴人拆屋還地部分為審理。
二、兩造爭執之要旨：
    被上訴人於原審起訴主張坐落花蓮市○○段五０八號土地，係被上訴人向原所有
    權人楊超之遺產管理人即行政院國軍退除役官兵輔導委員會花蓮縣榮民服務處（
    下稱榮民服務處）購買，並於民國九十一年六月十九日辦妥土地所有權移轉登記
    。詎被上訴人買受系爭房地後，經鑑界，發現上訴人無正當權源而占用被上訴人
    土地之一部分，如附圖所示Ａ、Ｂ部分，為此依照民法第七百六十七條之所有物
    返還請求權請求上訴人返還土地。上訴人則以被上訴人之前手楊超於購買土地時
    已經知道上訴人使用土地，應認楊超已經默許上訴人使用土地，被上訴人為楊超
    之後手，自應認為有同意上訴人繼續使用土地之默認存在，因此上訴人使用系爭
    土地為有權使用。
三、兩造不爭執之事實：
    （一）本件系爭土地係被上訴人所有。係被上訴人向榮民服務處購買，並於九十
          一年六月十九日辦妥土地所有權移轉登記。
    （二）土地確係上訴人所使用。上訴人現使用之系爭房屋為上訴人所有，並占用
          系爭土地上如附圖所示之Ａ部分，並上訴人以空地狀態占用系爭土地如附
          圖所示之Ｂ部分等事實。
四、爭點所在：上訴人使用土地有無合法權源
    （一）系爭房屋係磚石結構，此有被上訴人於原審提出之現場照片四幀及上訴人
          於原審所提出之房屋稅籍證明書可憑，復經原審法院至現場履勘可據，此
          亦有原審勘驗筆錄在卷可稽；然依上訴人在原審所提出之買賣契約書，其
          上已載明係木造，再參諸上訴人在本件上訴之九十三年二月十七日上訴理
          由狀內第三(三)點已敘明：「上訴人進行過自建房屋、翻修房屋、更換屋頂
          鐵皮等改建工程，房屋結構已非完全相同，現況係經改建為磚造」。由上
          可知，系爭房屋與上訴人所稱其於六十七年間向張進茂購買之房屋，其主
          要結構已經變更，已難認屬於同一。故縱認上訴人所辯：被上訴人之前手
          楊超自張進茂購得系爭土地時，已有房屋立於如附圖所示之Ａ位置等情屬
          實，上訴人亦不得再以當年楊超已默許張進茂占用前開Ａ部分之土地，及
          後手權利不得大於前手等理由，作為其主張有權占有之依據。
    （二）至於上訴人援用最高法院四十八年度台上字第一四五七號判例「房屋土地
          分別讓與不同之人所有時，除有特別之意思表示外，應認為土地之承買人
          默許房屋之承買人繼續使用土地」，而主張對於系爭土地有使用權，但查
          最高法院之判例「係指：土地及房屋同屬一人，而將土地及房屋分開同時
          或先後出賣之情形而言，倘土地及房屋並非同屬一人所有，並無上開判例
          之適用。」，最高法院著有九十年度台上字第一三六六號判決可資參照，
          而查本件上訴人所有之房屋係以邱久瓔之名義登記而受讓自張進茂，而被
          上訴人之土地則係自楊超之遺產管理人處所受讓，分別有土地買賣所有權
          契約書（原審卷第十頁）以及買賣契約書為證（原審卷第三十一頁），並
          非受讓自同一人，自無前述最高法院判例之適用。
    （三）又民法第四百二十五條之一規定「土地及其土地上之房屋同屬一人所有，
          而僅將土地或僅將房屋所有權讓與他人，或將土地及房屋同時或先後讓與
          相異之人時，土地受讓人或房屋受讓人與讓與人間或房屋受讓人與土地受
          讓人間，推定在房屋得使用期限內，有租賃關係。」，雖不在限於必須限
          於自同一人受讓土地與房屋，但卻明文規定僅在房屋得使用之期限內有租
          賃關係，因此如果房屋已經無法使用，或者是房屋所有人將原有房屋拆除
          重新興建房屋，該項法律所強制推定存在之租賃關係應認為已經結束，如
          此解釋方符合憲法對於人民財產權保障之旨，否則無異增加土地所有權人
          額外之負擔，侵害土地所有權人對於土地處分之意思自主權。本件上訴人
          所有之房屋原為木造，有建物買賣契約書上記載房屋為木造為證，而目前
          則已經成為磚造，亦經原審法院堪驗無誤，有堪驗筆錄為證（原審卷第八
          十三頁），顯見上訴人已經將原有木造之房屋改建為磚造房屋，則依照前
          述說明，其原有之租賃關係亦應認為已經結束。
五、結論：本件上訴為無理由，應依民事訴訟法第四百三十六條之一第三項、第四百
    四十九條第一項、第七十八條判決如主文。
中　　　華　　　民　　　國　　九十三　　年　　　八　　　月　　十七　　日
                            臺灣花蓮地方法院民事庭
~B審判長法官
~B法　　　官
~B法　　　官
右正本証明與原本無異。
~B法院書記官　林佳慧
中　　　華　　　民　　　國　　九十三　　年　　　八　　　月　　 十六　　 日
